【裁判字號】    95,簡上,23
【裁判日期】    950630
【裁判案由】    分割共有物
【裁判全文】
臺灣屏東地方法院民事判決              95年度簡上字第23號
上  訴  人  甲○○
            戊○○
上列2人共同
訴訟代理人  孔福平律師
視為上訴人  己○○    住屏東縣新園鄉○○村○○路17之4 號
            丙○○    住屏東縣新園鄉○○村○○路55號
            乙○○    住同上
被  上訴人  丁○○    住同上
訴訟代理人  李明益律師
上列當事人間請求分割共有物事件，上訴人對於中華民國94年12
月27日本院94年度潮簡字第506 號第一審判決提起上訴，本院於
民國95年6 月21日言詞辯論終結，判決如下：
    主      文
上訴駁回。
第二審訴訟費用由上訴人負擔。
    事實及理由
一、本件請求分割共有物之訴，其訴訟標的對於共同訴訟人全體
    必須合一確定，是上訴人甲○○、戊○○提起上訴，依民事
    訴訟法第56條第1 項第1 款規定，其效力及於未提起上訴之
    共同訴訟人己○○、丙○○及乙○○，爰併列其等為上訴人
    ，合先敘明。
二、被上訴人起訴主張：坐落屏東縣新園鄉○○段2271地號，面
    積2340平方公尺土地（下稱系爭土地），為兩造所共有，其
    共有人及應有部分各如附表所示。緣上訴人己○○前曾向本
    院提起分割共有物之訴，經本院於民國90年9 月24日，以90
    年度訴字第44號判決在案，嗣經上訴臺灣高等法院高雄分院
    後，因上訴人己○○未如期補繳於第1 審所應補繳之裁判費
    ，遭臺灣高等法院高雄分院於91年2 月27日，以90年度上字
    第345 號判決將原判決廢棄，並駁回上訴人己○○之起訴，
    然因系爭土地並無定有不能分割之特約，或因物之使用目的
    不能分割之情形，爰再依民法第823 條、第824 條之規定，
    訴請分割共有物。
三、上訴人戊○○、甲○○則均以：希望依如附圖三所示之分割
    方案分割，蓋上訴人丙○○為鄰地屏東縣新園鄉○○段第22
    52地號土地（下稱系爭2252地號土地）之共有人，而被上訴
    人丁○○為鄰地屏東縣新園鄉○○段第2252之1 地號土地（
    下稱系爭2252之1 地號土地）之所有人，上開二人若欲就系
    爭土地為通行，本應分擔道路土地，況如附圖一所示（G ）
    部分土地本非既成道路，而係上訴人丙○○與被上訴人丁○○近年將如附圖一所示（G） 部分土地供作系爭2252地號土
    地及系爭2252之1 地號土地通行之用，因此上訴人丙○○、
    乙○○及被上訴人丁○○不得就附圖一所示（G） 部分土地
    外之系爭土地，再受分配，且若依如附圖二所示之分割方案
    ，將附圖二所示（D） 部分土地分配與被上訴人丁○○，將
    造成上訴人甲○○所分得之土地不能通行附圖二所示之（E
    ）部分土地，自有未妥，加上上訴人乙○○、丙○○、及被
    上訴人丁○○取得系爭土地應有部分之目的即係供系爭2252
    地號土地及系爭2252之1 地號土地對外通行之用，即應無使
    用如附圖一所示（E） 、（F） 部分土地之必要，是應採取
    如附圖三所示之分割方案等語，資為抗辯。上訴人己○○、
    丙○○、乙○○則以：同意上訴人戊○○、甲○○所提分割
    方案，請求5 公尺寬之道路等語置辯。
四、本件原審對於被上訴人之請求，判決：（一）兩造共有系爭
    土地依如附圖二所示方法分割；如附圖二所示編號（D） 部
    分面積106 平方公尺之土地分歸被上訴人丁○○所有；如附
    圖二所示編號 (A)部分面積563 平方公尺之土地分歸上訴人
    己○○所有；如附圖二所示編號 (B)部分面積427 平方公尺
    之土地分歸上訴人戊○○所有；如附圖二所示編號 (C)部分
    面積374 平方公尺之土地分歸上訴人甲○○所有；如附圖二
    所示編號 (E)部分面積351 平方公尺及 (F)部分面積519 平
    方公尺之土地均分歸兩造，按如附表所示之比例保持共有。
    （二）訴訟費用由兩造按附表所示應有部分之比例負擔。上
    訴人戊○○、甲○○就系爭土地之分割方法部分聲明不服，
    提起上訴，並於本院聲明：原審就系爭土地之分割方法部分
    廢棄；系爭土地應依如附圖三所示之方法分割。被上訴人則
    聲明：上訴駁回。
五、查系爭土地為兩造所共有，其應有部分比例如附表所示。系
    爭土地東部、西部均有私設巷道【即如附圖一所示編號（F
    ）、（G） 部分】，另（一）系爭土地北半部，建有2 層建
    物及鐵皮屋，並於該建物前留有空地，面積合計為269 平方
    公尺，現由上訴人己○○使用中【即如附圖一所示編號（A1
    ）、（A2）、（A3）部分】；而系爭土地中間部位，建有2
    層建物，建物前亦留有空地，面積合計為165 平方公尺，現
    由上訴人戊○○使用中【即如附圖一所示編號（B1）、（B2
    ）部分】；又系爭土地南半部，則建有2 層建物，該建物前
    亦留有空地，面積合計為137 平方公尺，現由上訴人甲○○
    使用中【即如附圖一所示編號（C1）、（C2）部分】（二）
    再附圖一所示編號（E） 、（D） 部分，面積合計987 平方
    公尺之系爭土地，現均為空地等情，有地籍圖謄本、土地登
    記謄本（本院93年度潮調字第71號調解卷第5 至8 頁）、現
    況照片（上開調解卷第71至75頁）附卷可參，並經原審依職
    權會同屏東縣東港地政事務所人員勘驗現場屬實，製有勘驗
    筆錄及複丈成果圖可稽（上開調解卷第66至70頁、79頁），
    復為兩造所不爭執，堪信為真實。
六、本件之爭點厥為系爭土地依法可否分割？如可，又應以何方
    法分割？茲析述本院之見解如下：
（一）按各共有人，除因物之使用目的不能分割或契約訂有不分
      割之期限者外，得隨時請求分割共有物，民法第823 條第
      1 項定有明文，是被上訴人本於共有人之資格，請求分割
      ，即屬正當。又法院為裁判分割時，應顧及公平、當事人
      之聲明、應有部分之比例與實際是否相當、共有物之客觀
      情狀、性質、價格與經濟價值、共有利益、各共有人之主
      觀因素及使用現狀、利害關係等因素為綜合判斷。
（二）上訴人戊○○、甲○○係主張依如附圖三所示之分割方案
      進行分割，並為上訴人乙○○、丙○○所同意，而被上訴
      人丁○○主張依如附圖二所示之分割方案分割系爭土地，
      故本院即就上開2 種方案，擇一方案為分割。
（三）首先，如附圖二、三所示之分割方案，大致上均能維持系
      爭土地之使用現狀，因附圖所一示編號（A1）、（A2）、
      （A3）部分之建物、鐵皮屋、空地係由上訴人己○○使用
      中；編號（B1）、（B2）部分之建物及空地由上訴人甲○○使用中；編號（C1）、（C2）部分之建物及空地則由上
      訴人甲○○使用中，因上開建物均有人居住使用，故予以
      保留，而附圖二、三所示分割方案，亦均按此方法進行分
      割，是上開2 種分割方法，均尚符使用現狀與分得土地同
      一性之要求。
（四）且按法院為分割共有土地時，因該土地內部分土地之使用
      目的不能分割時（如道路），仍可將該部分土地不予分割
      而仍維持共有之狀態，此有最高法院69年台上字第1831號
      判例意旨可供參酌，則如分割後因有各共有人間確有共同
      使用某部分土地之必要，否則即可能使分割後之土地形成
      袋地，而減損土地之經濟利用價值，並可能導致日後通行
      權訴訟之爭執時，法院為求訴訟經濟及避免當事人間往後
      之爭執，在斟酌分割方案時，應可就此部分土地預留為供
      通行道路使用，而依其使用目的不為分割並維持共有之狀
      態。經查，如附圖二所示（E） 、（F） 部分土地，目前
      為供兩造通行之用及部分為空地，業經原審勘驗屬實，有
      上開勘驗筆錄、複丈成果圖及相片在卷可證，則依上開說
      明，因該土地依其使用目的不能分割，故應按兩造如附表
      所示之應有部分比例保持共有。
（五）然若依上訴人戊○○、甲○○所主張如附圖三所示分割方
      法加以分割，則被上訴人丁○○僅能分得如附圖三所示編
      號（一）部分之土地，而供全體共有人通行之用，惟因：
      （1） 依據被上訴人丁○○之應有部分來換算，其可獲分
      配之系爭土地面積達166 平方公尺，若將其應有部分全部
      分配在如附圖三所示編號（一）部分土地上，供作道路使
      用，將使被上訴人丁○○所分配到之土地經濟價值銳減，
      同時反將致上訴人己○○、戊○○、甲○○所獲分配為單
      獨所有之部分擴大，顯然有失公平；（2） 雖上訴人戊○○、甲○○辯稱：被上訴人丁○○原本取得系爭土地應有
      部分之目的，即係供其所有系爭2252之1 地號土地對外通
      行之用，即除如附圖三所示編號（一）部分土地外，不能
      再受分配云云，並提出相片4 紙（見本院卷宗第33頁正、
      反面）為證。但上開相片僅能證明系爭土地上現有既存道
      路，路旁建有房屋等情，並未能據為認定被上訴人取得系
      爭土地應有部分之目的為何之證據，況同為共有人之上訴
      人丙○○亦陳稱：「我不清楚被上訴人買地是否做為道路
      ，且是否確實臨界建築也沒有精確測量過」等語綦詳，核
      與上訴人乙○○所稱：「買地作路之事情，我不清楚」等
      語及上訴人己○○所稱：「我是聽人說而已，我是最後才
      買的」等語，大致相符（見本院卷宗第98頁），且被上訴
      人戊○○、甲○○復未能提出其他積極有利之證據以實其
      說，是未能證明被上訴人購買系爭土地應有部份之目的僅
      係為供系爭2252之1 地號土地對外通行之用，此外，縱使
      被上訴人購買系爭土地應有部分之目的確如上訴人戊○○
      、甲○○所言，但上開購買系爭土地之動機亦非共有人全
      體達成之分割協議，自不能以上開動機作為決定系爭土地
      分割方案之依據，是上訴人戊○○、甲○○此部分之抗辯
      ，未能採信。
（六）其次，若依如附圖二所示分割方案就系爭土地加以分割，
      則兩造之應有部分均可公平合理地分配在分割後之土地上
      ，顯係較為公平、合理及符合經濟效益之分割方案。
（七）從而，本院審酌系爭土地之地形、共有物之價值、使用現
      狀、分割後之經濟效用、兼顧兩造之利益後，應認以如附
      圖二所示之分割方法較為適當，且上開方案更能維持兩造
      間之公平及經濟利益，爰採為分割方法，是原判決准如被
      上訴人所請，依如附圖二所示方式分割，洵屬正當。上訴
      意旨指摘原判決所採之分割方法不當，求予以廢棄，非有
      理由，應予駁回。
七、本件判決事證已臻明確，兩造其餘攻擊防禦及舉證，經核與
    判決結果無影響，爰不加以一一論擬，附此敘明。
八、據上論結，本件上訴為無理由，依民事訴訟法第436 條之1
    第3 項、第449 條第1 項、第78條，判決如主文。
中    華    民    國    95    年    6     月    30    日
                  民事第二庭    審判長法  官  阮世賢
                                      法  官  林孟和
                                      法  官  葉力旗
正本係照原本作成。
本判決不得上訴。
                                      書記官  李勝群
中    華    民    國    95    年    6     月    30    日
附表：
┌──┬─────┬────────┐
│編號│共有人    │  應有部分比例  │
├──┼─────┼────────┤
│一  │丁○○    │  1440分之102   │
├──┼─────┼────────┤
│二  │己○○    │  45分之17      │
├──┼─────┼────────┤
│三  │戊○○    │  1440分之413   │
├──┼─────┼────────┤
│四  │甲○○    │  1440分之361   │
├──┼─────┼────────┤
│五  │乙○○    │  3600分之34    │
├──┼─────┼────────┤
│六  │丙○○    │  3600分之16    │
└──┴─────┴────────┘


司法院資訊處製作；財團法人民間司法改革基金會備份。
